臺灣臺中地方法院刑事判決　　　　　　　　　　　　九十三年度易字第一一四一號
　　公　訴　人　臺灣臺中地方法院檢察署檢察官
　　被　　　告　乙○○
　　選任辯護人　涂朝興
右列被告因業務侵占案件，經檢察官提起公訴（九十一年度偵字第一一六九七號），
本院判決如左：
    主  文
乙○○無罪。
    理  由
一、公訴意旨略以：被告乙○○自民國八十二年起擔任丙○○○○份有限公司（下稱
    楷立公司）及有而順營造公司（下稱有而順公司）之副總經理，平日負責楷立公
    司對客戶應收款之收取及公司會計、出納之管理工作，為從事業務之人，竟意圖
    為自己不法之所有並基於概括之犯意，自九十年十二月起至九十一年二月止，趁
    其負責收取客戶購屋款項及管理會計業務之便，連續為以下犯行：(一)先於九十年
    十二月間，向客戶鄧樹枝及陳明收取如附表一編號一至編號四所示之票面金額
    共計新臺幣（下同）九十三萬元之支票四紙後，卻向即楷立公司負責人甲○○誆
    稱僅收取面額共四十二萬元之支票，使甲○○指示該四紙支票向被告乙○○貼換
    現金，被告乙○○遂於九十一年一月二十九日，將前揭支票存入其於附表三編號
    一所示之銀行帳戶內，再於九十一年一月三十一日，將其中四十二萬元匯入楷立
    公司之銀行帳戶內，並收取甲○○為支付貼現利息而簽發之如附表二編號一所示
    之支票，而侵占餘款五十一萬元入己。(二)次於九十年十二月十九日，將楷立公司
    為補貼股東張東港之「房屋交易所得稅」所開立之如附表一編號五所示之支票一
    紙，存入其於附表三編號一所示之銀行帳戶內，而未交予張東港本人，而侵占八
    千七百九十一元入己。(三)再於九十一年二月五日，將甲○○因要求貼換現金以支
    付公司員工薪資而交付之如附表一編號六所示之支票一紙，存入其配偶何國銘於
    附表三編號二所示之銀行帳戶內之後，竟僅提出其中十七萬六千元匯入楷立公司
    之銀行帳戶內，並收取甲○○為支付貼現利息而簽發之如附表二編號二所示之支
    票，餘款三十九萬四千四百七十七元則侵占入己，因認被告涉犯刑法第三百三十
    六條第二項之業務侵占罪嫌。
二、按犯罪事實應依證據認定之，無證據不得認定犯罪事實；又不能證明被告犯罪者
    ，應諭知無罪之判決，自訴程序亦準用之，刑事訴訟法第一百五十四條第二項、
    第三百零一條第一項、第三百四十三條分別定有明文。次按，事實之認定，應憑
    證據，如未能發現相當證據，或證據不足以證明，自不能以推測或擬制之方法，
    以為裁判基礎；又所謂認定犯罪事實之證據，係指足以認定被告確有犯罪行為之
    積極證據而言，而認定犯罪事實所憑之證據，雖不以直接證據為限，間接證據亦
    包括在內，然而無論直接或間接證據，其為訴訟上之證明，須於通常一般人均不
    致有所懷疑，而得確信其為真實之程度，始得據之為有罪之認定，倘其證明尚未
    達到此一程度，而有合理懷疑存在時，事實審復已就其心證上理由予以闡述，敘
    明其如何無從為有罪之確信，因而為無罪之判決，尚不得任意指為違法，最高法
    院二十九年上字第三一０五號、四十年度台上字第八六號、七十六年度台上字第
    四九八六號判例要旨可供參酌。再按，告訴人之指訴，本以使被告受刑事訴追或
    處罰為目的，故其陳述是否與事實相符，自應調查其他證據，以資審認，苟其所
    為攻擊之詞，尚有瑕疵，則在此瑕疵未予究明以前，即不能遽採為斷罪之基礎，
  亦有最高法院六十九年台上字第一五三一號判例可資參照。又按，當事人得聲請
    法院調查證據，而法院為發見真實，亦得依職權調查證據，但限於維護公平正義
    或對被告之利益有重大關係之事項為限，修正後刑事訴訟法第一百六十三條第一
    、二項定有明文。故法院固得依職權調查證據，但並無蒐集證據之義務。蒐集證
    據乃檢察官或自訴人之職責，事實審法院應以調查證據為其主要職責，其調查之
    範圍，亦以審判中所存在之一切證據為限，案內不存在之證據，即不得責令法院
    為發現真實，應依職權從各方面蒐集證據，最高法院九十一年度台上字第五八四
    六號判決意旨可供參酌。末按，刑法上之侵占罪，須持有人變易其原來之持有意
    思而為不法所有之意思，始能成立，如僅將持有物延不交還或有其他原因致一時
    未能交還，既缺乏主觀要件，即難遽以該罪相繩，最高法院六十八年台上字第三
    一四六號判例意旨可參。
三、公訴人認為被告涉犯刑法第三百三十六條第二項之業務侵占罪嫌，係以下列證據
    資為論據：
  (一)告訴人即證人甲○○於警、偵訊之指述。
  (二)證人董金旺、張東港、楊淑珍、袁永德、蕭春蘭（均為楷立公司於九十年至九十
    一年間之股東，又證人蕭春蘭為證人甲○○之妻）於偵訊時之證述。
  (三)證人劉嘉雯（即有而順公司會計）於偵訊時之證述。
  (四)證人湯芳菁（即楷立公司會計）於偵訊時之證述。
  (五)卷附如附表一編號一至編號六所示之支票影本、證人甲○○所提出票據貼現一覽
    表、支票影本、楷立公司銀行存摺影本等。
四、被告及其選任辯護人於本院準備程序及審理時之供述及辯護意旨如下：
  (一)被告對於下列事實坦承不諱：
    1.伊自八十二年起擔任楷立公司之副總經理，平日負責楷立公司對客戶應收款之
      收取及公司會計、出納之管理工作，並自九十年九月起，因楷立公司會計離職
      ，而直接處理該公司會計、出納之工作。
    2.伊於九十一年一月二十九日以前，即陸續取得如附表一編號一至編號六所示之
      六紙支票（下稱系爭六紙支票），且分別存入附表三所示之帳戶內（附表三編
      號二所示帳戶為被告之夫何國銘申設，由被告使用）。
    3.附表一編號一至編號四所示支票款項扣除已匯入楷立公司銀行帳戶之四十二萬
      元後所餘款項、附表一編號六所示支票款項扣除已匯入楷立公司銀行帳戶之十
      七萬六千元後所餘款項，以及附表一編號五所示支票款項，現仍分別存在伊於
      附表三編號一、二所示之帳戶內，迄未匯入楷立公司銀行帳戶內。
  (二)被告堅決否認有何業務侵占之犯行，辯解內容如下：
    1.證人甲○○於八十七年間，即以伊名義向玉山商業銀行大雅分行借貸六百萬元
      ，供楷立公司營運資金使用，又自九十年九月起，證人甲○○並指示伊以其私
      人帳戶（含附表三編號一、三所示帳戶），為楷立公司處理轉存款項、代墊款
      項或為票貼現金等事務，其間雙方資金往來多達五十餘筆，伊係依證人甲○○
      指示處理系爭六紙支票，證人甲○○亦清楚知悉系爭六紙支票之存入、提領、
      匯款情形。然因證人甲○○及其所經營之楷立公司，自九十年底開始，即已營
      運不善，並有多筆伊所墊付及借款款項未獲清償，證人甲○○亦拒不繳付前以
      伊名義所借貸之貸款本息，且證人甲○○因財務問題，其銀行帳戶更於九十一
      年二月間遭假扣押及資金凍結，故伊方將附表一編號一至四及編號六所示支票
      之所餘款項留存於伊私人帳戶內，欲待證人甲○○與伊彙算、釐清雙方欠款數
      額，以該等支票所餘款項抵償證人甲○○之欠款後，即一併予以結清。
    2.附表一編號五之支票部分，係補貼楷立公司營造之臺中縣大雅鄉○○段二一五
      九建號房屋之移轉所增生之交易應納稅款，因公司內部作業需要，該房屋先於
      九十年九月間由楷立公司移轉登記於證人張東港（為楷立公司股東）名下，其
      後再從證人張東港名下移轉登記於伊名下，證人張東港及伊均為該房屋之形式
      上納稅義務人，因證人張東港實際未繳付任何交易所得稅及賦稅，伊認為該紙
      支票應用以補貼伊所負擔之稅賦。
  (三)選任辯護人辯護意旨除同被告前述辯詞以外，並稱：公訴人既認如附表一編號一
    至四及編號六所示支票，係證人甲○○向被告用以貼換現金所用，縱不論被告僅
    提出部分款項之原因為何，充其量僅民法上違約與否之問題，且被告並非執行票
    貼業務之人，該部分並不構成侵占罪或業務侵占罪等語。
五、經查：
  (一)證人甲○○於八十七年間，即以被告名義向玉山商業銀行大雅分行借貸六百萬元
    ，供楷立公司營運資金使用，又自九十年九月起，多次指示被告以其私人帳戶，
    為楷立公司處理轉存款項、代墊款項或為票貼現金等事務，證人甲○○亦曾向被
    告或其夫何國銘借款以應公司需要，此外，為應公司內部需要，尚將楷立公司營
    造之臺中縣大雅鄉○○段二一五九建號房屋，先於八十七年八月二十七日由楷立
    公司移轉登記於證人張東港名下，其後於九十年九月二十四日從證人張東港名下
    移轉登記於被告名下，為免虧損擴大，乃於九十一年六月二十四日從被告名下出
    賣並移轉登記於林紋瑄等情，除據證人甲○○前於偵訊時、本院審理時陳述確有
    其事之外（詳偵查卷(一)第四０頁背面、第一一五頁、第一二三頁、偵查卷(二)第一
    ０頁、第五三頁、本院卷第一四二至一四八頁），並有玉山商業銀行大雅分行九
    十三年三月二十二日玉大雅字第０四０三０一０五號函檢附之償還紀錄明細資料
    （詳偵查卷(二)第七九至八三頁）以及前述二一五九建號房屋之建物所有權狀及建
    物異動索引資料等（詳本院卷第八八至八九頁、第九二頁），在卷可佐。而依據
    卷附如附表三所示帳戶存摺內資金往來紀錄（詳偵查卷(一)第三五頁背面至三七頁
    、第八五頁）、被告玉山商業銀行大雅分行0000000000000號帳戶
    內資金往來紀錄（詳偵查卷(一)第三至三五頁正面、第八八至八九頁、第九七頁、
    第九九頁、第一０六頁、偵查卷(二)第二六至二七頁、第三二頁、第三四頁）、被
    告玉山商業銀行大雅分行之0000000000000號帳戶存摺內資金往來
    紀錄（詳偵查卷(一)第五０頁、）、被告之夫何國銘富邦商業銀行0000000
    00號帳戶存摺內資金往來紀錄（詳偵查卷(一)第八七頁、偵查卷(二)第二五頁、第
    二八至三０頁）、楷立公司玉山銀行大雅分行之0000000000000號
    帳戶存摺內資金往來紀錄（詳偵查卷(一)第一二九至一三六頁）顯示，自九十年九
    月起，至九十一年二月止，被告及其夫何國銘所使用之上開私人帳戶，與楷立公
    司及證人甲○○之間，確實有多達數十筆之轉帳匯款、託收票款等紀錄無訛。基
    此，堪認被告辯稱：伊因證人甲○○指示以其私人帳戶為楷立公司處理轉存款項
    、代墊款項或為票貼現金等事務，其間雙方資金往來多達五十餘筆，債權債務關
    係複雜等情，並非全然無據。
  (二)次查，證人甲○○前於八十七年間，為供楷立公司營運資金使用，而以被告名義
    向玉山商業銀行大雅分行所借貸之六百萬元貸款，自八十七年十二月至九十年十
    月間，固由證人甲○○帳戶繳付本息，惟嗣後證人甲○○因故拒絕繼續繳款，故
    自九十年十一月起至九十一年六月止（不含九十年十二月五日當次），均由被告
    或其夫何國銘之帳戶繳付本息等情，除據證人甲○○於偵查中供述明確之外（詳
    偵查卷(二)第一０頁、第五二至五三頁），復有前述玉山商業銀行大雅分行九十三
  年三月二十二日玉大雅字第０四０三０一０五號函檢附之償還紀錄明細資料可徵
    ，且經本院核對卷附之前述附表三編號二及被告玉山商業銀行大雅分行0000
    000000000號等帳戶存摺內資金往來紀錄，以及被告陸續提出之各次繳
    付本息之放款繳款存根等資料，所示情節均屬一致。而被告自九十年九月間起至
    九十一年六月間止，另為楷立公司代為繳付多筆代書費用、保險費用等情，亦有
    前述被告及其夫何國銘之銀行帳戶存摺內資金往來紀錄、被告乙○○簽發之支票
    多紙、各該支票存根多份等存卷可憑（詳偵查卷(二)第二一至五一頁）。然查，證
    人甲○○之臺中市第三信用合作社0000000000號及00000000
    00號等帳戶，於九十一年二月間即遭法院假扣押而資金凍結，有證人甲○○於
    偵查中自行提出之各該帳戶存摺內資金往來紀錄在卷可證（詳偵查卷(一)第一四九
    至一五七頁），此外，證人甲○○前為擔保他人借款債務而負連帶保證人責任，
    嗣因該借款債務自九十年八月起即未依約清償，遂遭借款債權人即聯信商業銀行
    催討抵償，而證人甲○○於聯信商業銀行西屯分行0000000000000
    0號、聯信商業銀行水湳分行00000000000000號、聯信商業銀行
    公益簡易分行00000000000000號等帳戶所餘存款金額，均於九十
    一年二月間用以抵償該等債務後銷戶在案，此有聯信商業銀行函覆本院之各該帳
    戶往來明細資料與抵銷存款存證信函在卷可證（詳本院卷第一一七至一三０頁）
    ，足徵證人甲○○於斯時之財務狀況確已瀕臨困窘之境無訛。再依據證人董金旺
    、張東港、楊淑珍、袁永德、蕭春蘭（均為楷立公司於九十年至九十一年間之股
    東）於偵訊時之證述內容（詳偵查卷(二)第六四至六八頁），以及卷附楷立公司九
    十一年三月七日會議紀錄及公司資金概算資料（該次會議出席股東為：洪若居、
    何國銘以及證人董金旺、張東港、楊淑珍、袁永德，詳偵查卷(一)第五一至五二頁
    ）、楷立公司九十一年七月二十五日會議紀錄及公司資金流向說明（該次會議出
    席股東為：洪若居、何國銘以及證人董金旺、楊淑珍、袁永德）等資料所顯示，
    證人甲○○確實於九十一年三月左右，拒絕繳付楷立公司貸款本息，亦避不出面
    處理楷立公司所欠銀行債務等情明確。此外，證人甲○○於偵查中曾不諱言：九
    十一年十月間，楷立公司結束營運時，尚欠被告六十五萬元沒有清償等語（詳偵
    查卷(二)第五二頁）。故綜合前述情節交相以觀，堪認被告所辯：九十一年間，伊
    為楷立公司墊付及借款之多筆款項，未獲全數清償，又證人甲○○拒不繳付前以
    伊名義所借貸之貸款本息，雙方迄今尚有欠款數額未經彙算、釐清等情節，顯然
    非虛。至於附表一編號五之支票部分，既係楷立公司為補貼為應公司內部業務需
    要，形式上納稅義務人因該房屋移轉所有權後所應負擔之相關應納稅款，則該房
    屋既於九十年九月二十四日從證人張東港名下移轉登記於被告名下，再於九十一
    年六月二十四日為免虧損擴大而出賣移轉登記於林紋瑄名下，則被告所稱：伊既
    係配合楷立公司需要而為前述所有權之移轉，則楷立公司亦應補貼伊所需負擔之
    稅賦等語，亦非全然無由。
  (三)反觀公訴人雖提出系爭六紙支票影本、證人甲○○所提出票據貼現一覽表、支票
    影本、楷立公司銀行存摺影本等資料為證，然各該證據資料僅可證明被告所不爭
    執之前述「四、(一)2.3.」等事實，但並不當然即足以證明被告確實存有為自己不
    法所有之主觀意圖。而經本院核酌證人甲○○於偵審中之歷次陳述內容以觀，證
    人甲○○對於雙方銀行帳戶及資金往來之互動關係，在偵查中先係指稱：除本案
系爭六紙支票之外，雙方並無任何金錢往來關係云云，次又陳稱：另有一、二次
    金錢往來關係云云，復宣稱：尚有數筆支票係供貼現之用云云，再改稱：雙方有
    多次金錢往來關係，伊與楷立公司也有多次向被告借款或請被告代墊款項，楷立
    公司尚欠被告六十餘萬元云云，且證人甲○○經詢以：「對於被告提出資料證明
    自九十年八月三十一日起從其私人帳戶中將資金匯入公司之事，有何意見？」等
    問題時，亦僅能答稱：「我無法表示意見。」等語，而無法進一步提出關於是否
    清償被告所墊付、借出款項之說明或證明（詳偵查卷(二)第五四頁），其後於本院
    審理時，更不否認確有借用被告銀行帳戶調現，且與被告常有調票、墊款往來等
    關係，又楷立公司確有將房子過戶在被告名下，以及以被告名義辦理貸款等情（
    詳本院卷第一四三至一四四頁），從而，證人甲○○前於警、偵訊時，對於指稱
    被告業務侵占系爭六紙支票票款所為之陳述，是否確與事實相符，即非無疑，則
    證人甲○○對於被告之前開指述，既有瑕疵存在，故其陳述是否與事實相符，自
    應調查其他證據，以資審認。惟查，公訴人雖舉證人董金旺、張東港、楊淑珍、
    袁永德、蕭春蘭、劉嘉雯（即有而順公司會計）、湯芳菁（即楷立公司會計）等
    人於偵訊中所證述：不知道被告與證人甲○○間，就楷立公司所需資金，有轉存
    款項、代墊款項或為票貼現金等情節，資為佐證，然觀諸證人董金旺、張東港、
    楊淑珍、袁永德、蕭春蘭於偵查中之證述內容（詳偵查卷(二)第六三至六六頁），
    該等證人亦明確陳稱：渠等均未實際參與楷立公司的營運，僅單純透過公司財務
    報表瞭解公司狀況等情節明確，要與證人甲○○於本院審理時所證稱：楷立公司
    對外借錢、還錢等事務，大部分公司股東都沒有實際參與，都由伊一人決定等情
    節（詳本院卷第一四三頁），核屬一致，則衡諸常情，證人董金旺、張東港、楊
    淑珍、袁永德、蕭春蘭等人，縱使對於被告與證人甲○○間資金往來關係一事，
    毫無所悉，亦屬事理之當然。又證人劉嘉雯、湯芳菁等人既均僅任職至九十年八
    、九月間，其後即已離職，業據該等證人證述明確（詳偵查卷(二)第六七頁、第八
    七頁），則被告與證人甲○○間之前述資金往來關係，主要既從九十年九月間起
    至九十一年六月間止，則證人劉嘉雯及湯芳菁，亦顯無知悉該等詳情之可能。基
    此，本件尚無從依據上開證人之證述，即率然據以斷認被告所辯有何不實，更不
    足以逕為被告確有為自己不法所有之主觀意圖，而為公訴人所指訴之前揭業務侵
    占系爭六紙支票票款之證據，實屬灼然。
  (四)承前所述，債務人將持有物延不交還或有其他原因致一時未能交還，甚或未依債
    務本旨履行給付者，依一般社會經驗而言，原因乃不一而足，或有因不可歸責之
    事由而無法給付，或有因主張抗辯事由而拒絕給付，甚至債之關係成立後，始決
    意遲延給付，皆有可能，尚難以事後單純債務不履行之狀態，即推定債務人必有
    不法所有之意圖。綜此，被告既因與證人甲○○間尚有複雜之債權債務關係尚未
    彙算、釐清，且因配合楷立公司內部需要，而額外負擔繳納房屋稅款，則被告為
    免獲償無著，冀以系爭六紙支票所餘款項抵償證人甲○○之欠款後，再一併予以
    結清之辯解，即非無據。故被告主觀上既係因出於財務糾紛，始將系爭六紙支票
    支票款予以扣留抵償，即難遽此率認被告必有易持有為所有之不法意圖。
六、綜上所述，本件查無積極證據足以證明被告主觀上確有意圖為自己不法所有之犯
    意，公訴人所舉之證據既不足以證明被告確有公訴人所指訴之業務侵占犯行，則
    本件即屬不能證明被告犯有業務侵占罪，揆諸前開法條規定及判例意旨，自應諭
    知被告無罪之判決，以示慎審。
七、據上論斷，應依刑事訴訟法第三百零一條第一項之規定，判決如主文。
中      華      民      國      九十三      年    十二     月     三    日
                                臺灣臺中地方法院刑事第十一庭
                                    審判長法  官  林  源  森
                                          法  官  王  世  華
                                          法  官  廖  慧  如
右正本證明與原本無異。
如不服本判決，應於判決送達後十日內向本院提出上訴狀，上訴於臺灣高等法院臺中
分院( 須附繕本 )。
                                          書記官
中      華      民      國      九十三      年    十二     月     十    日
 ~g2vj7
 附表一
┌──┬────┬────────────┬─────┬───────────┬──────────┬──────┐
│編號│ 發票人 │         付款人         │   票號   │  票面金額（新臺幣）  │     票載發票日     │  備    註  │
├──┼────┼────────────┼─────┼───────────┼──────────┼──────┤
│ 一 │ 鄧樹枝 │大雅鄉農會              │FA0000000 │十九萬元              │九十年十二月二十日  │            │
├──┼────┼────────────┼─────┼───────────┼──────────┤            │
│ 二 │ 鄧樹枝 │大雅鄉農會              │FA0000000 │三十萬元              │九十一年二月一日    │            │
├──┼────┼────────────┼─────┼───────────┼──────────┤            │
│ 三 │ 陳明 │臺灣中小企業銀行大雅分行│AY0000000 │二十二萬元            │九十一年一月十八日  │            │
├──┼────┼────────────┼─────┼───────────┼──────────┤            │
│ 四 │ 陳明 │臺灣中小企業銀行大雅分行│AY0000000 │二十二萬元（起訴書誤載│九十一年一月三十一日│            │
│    │        │                        │          │為二十萬元）          │                    │            │
├──┼────┼────────────┼─────┼───────────┼──────────┤            │
│ 五 │ 甲○○ │玉山商業銀行大雅分行    │AI0000000 │八千七百九十一元      │九十年十二月十三日  │            │
├──┼────┼────────────┼─────┼───────────┼──────────┤            │
│ 六 │ 劉宗義 │玉山商業銀行大雅分行    │AE0000000 │五十七萬零四百七十七元│九十一年二月二十八日│            │
└──┴────┴────────────┴─────┴───────────┴──────────┴──────┘
 附表二
┌──┬────┬────────────┬─────┬───────────┬──────────┬──────┐
│編號│ 發票人 │         付款人         │   票號   │ 票面金額（新臺幣）   │     票載發票日     │  備    註  │
├──┼────┼────────────┼─────┼───────────┼──────────┼──────┤
│ 一 │ 甲○○ │玉山商業銀行大雅分行    │AI0000000 │一千八百四十元        │九十一年一月三十一日│            │
├──┼────┼────────────┼─────┼───────────┼──────────┤            │
│ 二 │ 甲○○ │玉山商業銀行大雅分行    │AI0000000 │二千二百八十元        │九十一年二月五日    │            │
└──┴────┴────────────┴─────┴───────────┴──────────┴──────┘
附表三
┌──┬─────────────────┬────────┬───────────────┬──────────┐
│編號│      開    戶    銀    行        │     戶  名     │      帳              號      │   備          註   │
├──┼─────────────────┼────────┼───────────────┼──────────┤
│ 一 │第七商業銀行文心分行              │     乙○○     │0000000000000號  │                    │
├──┼─────────────────┼────────┼───────────────┼──────────┤
│ 二 │玉山商業銀行大墩分行              │     何國銘     │0000000000000號  │                    │
└──┴─────────────────┴────────┴───────────────┴──────────┘
（以下空白）
